臺灣雲林地方法院刑事裁定
110年度單聲沒字第221號
聲  請  人  臺灣雲林地方檢察署檢察官
受  刑  人  張永富


上列聲請人因被告違反毒品危害防制條例案件（102年度毒偵字
第300號），聲請單獨宣告沒收（102年度執從字第627號），本
院裁定如下：
    主  文
扣案之第一級毒品海洛因貳包（含包裝袋貳個，原毛重分別為壹
玖點參伍公克、壹玖點伍伍公克）沒收銷燬。
    理  由
一、聲請意旨略以：被告張永富於民國102年3 月3 日上午11時
    許，為警在雲林縣○○鎮○○街00巷00號扣得第一級毒品海洛因
    5包（表登載毛重：50.66公克）。扣案之海洛因5包，經法
    務部調查局鑑定結果檢出海洛因成分，有法務部調查局濫用
    藥物實驗室102年3月29日調科壹字第10223004480號鑑定書1
     份在卷可憑。而其中3包海洛因（分別原毛重4.02公克、3.
    94公克、3.80公克，聲請書誤載為2包本院逕予更正）業經
    本院以102年度訴字第286號判決諭知沒收銷燬；其餘2包（
    下稱本案海洛因，原毛重分別為19.35公克、19.55公克，10
    2年度毒保字第24號），未經宣告沒收銷燬。查海洛因係違
    禁物，既經查獲，即應沒收銷燬之，爰依毒品危害防制條例
    第18條第1 項前段、刑法第40條第2 項，聲請單獨宣告沒收
    銷燬等語。
二、按被告行為後，刑法關於沒收之規定於104 年12月30日修正
    公布，且刑法第2 條第2 項修正為：「沒收、非拘束人身自
    由之保安處分適用裁判時之法律。」立法意旨認沒收為刑罰
    及保安處分以外具有獨立之法律效果，明確規定應適用裁判
    時之法律。又刑法關於沒收之規定既已全盤修正，自應回歸
    刑法一體適用，而刑法施行法第10條之3 第2 項明文規定「
    105 年7 月1 日前施行之其他法律關於沒收、追徵、追繳、
    抵償之規定，不再適用。」明白揭示後法優於前法之原則。
    另毒品危害防制條例第18條第1 項，於105 年5 月27日修正
    為：「查獲之第一、二級毒品及專供製造或施用第一、二級
    毒品之器具，不問屬於犯罪行為人與否，均沒收銷燬之；查
    獲之第三、四級毒品及製造或施用毒品之器具，無正當理由
    而擅自持有者，均沒入銷燬之。但合於醫藥、研究或訓練之
    用者，得不予銷燬。」並於105 年7 月1 日施行，係因應上
    開刑法施行法第10條之3 施行後所為之修正，為刑法沒收規
    定之特別規定，自應優先適用。是以，第一、二級毒品等違
    禁物之沒收，應優先適用毒品危害防制條例第18條第1 項，
    其餘沒收事項，則應回歸適用刑法沒收之規定。又違禁物得
    單獨宣告沒收，刑法第40條第2 項定有明文。另法院認為聲
    請單獨宣告沒收有理由者，應為准許之裁定，刑事訴訟法第
    455 條之36第2 項亦定有明文。
三、按刑罰法令關於沒收之規定，兼採職權沒收主義與義務沒收
    主義。職權沒收，係指法院就屬於被告所有，供犯罪所用、
    預備用或因犯罪所得之物，仍得本於職權斟酌是否宣告沒收
    ，例如刑法第38條第2 項、第38條之1 第1 項、第2 項等規
    定屬之。義務沒收，則又可分為絕對義務沒收與相對義務沒
    收。前者指凡法條有：「不問屬於犯人與否，沒收之」之特
    別規定者屬之，法院就此等物品是否宣告沒收，無斟酌餘地
    ，除已證明滅失者外，不問屬於犯人與否或有無查扣，均應
    宣告沒收，例如刑法第38條第1 項、第200 條、第205 條、
    第209 條、第219 條、第266 條第2 項、毒品危害防制條例
    第18條第1 項前段、第19條第1 項等規定屬之；後者則係指
    供犯罪所用、預備用或因犯罪所得，以屬於被告所有者為限
    ，始應予以沒收，例如刑法第38條第2 項、第38條之1 第1
    項。準此，法院受理檢察官之聲請單獨宣告沒收違禁物時，
    僅應就聲請人所聲請之物品是否為違禁物加以判斷。
四、經查：
  ㈠被告於102年3月3日上午11時許為警在雲林縣○○鎮○○街00巷00
    號查扣之粉塊狀粉末5包，經送法務部調查局濫用藥物實驗
    室鑑定，結果均含有海洛因成分，有法務部調查局濫用藥物
    實驗室102年3月29日調科壹字第10223004480號鑑定書1 份
    在卷可憑。又被告當日經採尿送驗，結果呈嗎啡之陽性反應
    ，本院遂以102年度訴字第286號判被告犯施用第一級毒品罪
    處有期徒刑11月確定，並將上開5包海洛因中之3包（分別為
    原毛重4.02公克、3.94公克、3.80公克）宣告沒收銷燬，本
    案海洛因（原毛重分別為19.35公克、19.55公克）則未宣告
    沒收銷燬等情，有上開判決書附卷可憑，並經本院調取該案
    卷宗核閱無訛。
  ㈡被告另案經起訴販賣毒品，經本院以102年度重訴字第9號判
    處應執行有期徒刑12年確定。該判決認定，被告於102年3月
    3日上午11時許遭查扣之海洛因5包，與該案無關，亦不予宣
    告沒收銷燬之，有該判決書在卷可佐。是本案海洛因尚未經
    法院宣告沒收銷燬之。
  ㈢扣案之本案海洛因2包，既未經被告所犯施用毒品案件或販賣
    毒品案件中予以宣告沒收銷燬，而該物又屬違禁物，屬絕對
    義務沒收之物，不問屬於犯人與否，自應予宣告沒收銷燬之
    ，再者，沒收具有獨立之法律效果，只要是違禁物，檢察官
    依刑法第40條第2 項之規定，聲請本院予以單獨宣告沒收銷
    燬，自應予以准許。綜上，扣案之本案海洛因2包，應依毒
    品危害防制條例第18條第1 項前段規定，宣告沒收銷燬之。
    至於包裝上開毒品之外包裝袋，以目前採行之鑑驗方式，包
    裝袋內仍會殘留微量毒品，而無法將之完全析離，故應與所
    盛裝之第一級毒品併同沒收銷燬之。另因鑑驗耗損部分，因
    已滅失，爰不併為宣告沒收銷燬之。
五、依刑事訴訟法第220 條、第455 條之36第2 項，毒品危害防
    制條例第18條第1 項前段，刑法第2 條第2 項、第40條第2
    項，裁定如主文。
中　　華　　民　　國　　111 　年　　2 　　月　　25　　日
                  刑事第七庭    法  官  簡廷恩
以上正本證明與原本無異。
如不服本裁定，應於裁定送達後5 日內向本院提出抗告狀（須附
繕本）。　　
                                書記官  許馨月 
中　　華　　民　　國　　111 　年　　3 　　月　　1 　　日